【裁判字號】    97,訴,1415
【裁判日期】    971225
【裁判案由】    損害賠償
【裁判全文】
臺灣板橋地方法院民事判決              97年度訴字第1415號
原      告  乙○○
訴訟代理人  邱六郎律師
被      告  甲○○
            丙○○
上列當事人間請求損害賠償事件，經本院於民國97年12月11日言
詞辯論終結，判決如下：
    主      文
原告之訴及假執行之聲請均駁回。
訴訟費用由原告負擔。
    事實及理由
一、原告主張：被告丙○○於民國（下同）95年1 月底前，與原
    告同居於原告所有門牌號碼臺北縣中和市○○街53之6 號10
    樓房屋（下稱系爭房屋），詎被告丙○○竟在同居期間，竊
    取原告領用並已簽名蓋章之建華銀行板橋分行票號A0000000
    號，但金額、發票日、到期日均空白之支票1 紙，擅自偽造
    面額新臺幣（下同）100 萬元，嗣與被告甲○○勾結，共同
    偽造到期日為94年12月30日並予提示，企圖共同向原告詐取
    不法之利益。系爭支票因非原告所簽發，原告更未料被告丙
    ○○竟竊取支票圖謀不法，突如其來鉅額票款無法籌措，以
    致存款不足退票。被告2 人揚言欲查封系爭房屋求償，基於
    系爭房屋已設定最高限額600 萬元之抵押權，且邀原告之母
    為連帶保證人，一旦查封拍賣，勢將無法清償銀行借款，必
    連累原告母親，迫於情勢，不得已於95年1 月26日以420 萬
    元之低價出售予訴外人謝麒睿。被告甲○○則於95年5 月24
    日持被告丙○○所交付之系爭支票請求給付票款，簡易庭雖
    判令原告給付，但經上訴民事庭改認定系爭支票非原告所簽
    發，原告亦未向被告借貸100 萬元之情事，由此可證明被告
    共同向原告詐取鉅款之事實。查系爭房屋之市價在600 萬元
    以上，此徵之被告獲悉謝麒睿買受系爭房屋後，於95年3 月
    21日由被告甲○○以600 萬元向謝麒睿買回即明，是原告因
    被告2 人之故意設局逼迫，輕率中處分系爭房屋，致受有18
    0 萬元以上之損失。被告2 人明知系爭支票非原告所簽發，
    更無向被告甲○○借貸之事實，竟違背社會上正當之生活規
    律，故意侵害原告致受損失，自合於民法第184 條第1 項後
    段背於善良風俗而侵害原告權利之規定，依同法第185 條規
    定對原告應連帶負損害賠償之責等語。並聲明：(一)被告應連
    帶給付原告150 萬元及自起訴狀繕本送達被告之翌日起至清
    償日止，按年息5%計算之利息。(二)請准供擔保為假執行之宣
    告。
二、被告2 人各以下列陳詞置辯，並均聲明求為判決：駁回原告
    之訴。
    (一)被告丙○○部分：伊與原告原係同居關係，系爭房屋係伊
      買給原告的，原告自行將系爭房屋賣予第三人，賣屋時伊
      並不知悉，原告低價售屋與伊無關，因新屋主要趕伊走，
      伊本身條件又無法向銀行辦理貸款，故由孫興安出面簽訂
      買賣契約以550 萬元向謝麒睿買受系爭房屋，買受後之貸
      款由伊繳納，做為使用系爭房屋之租金，嗣後因伊無力繳
      納貸款，系爭房屋再經拍賣，由第三人取得，伊再向現所
      有權人承租系爭房屋。
    (二)被告甲○○部分：
      系爭支票是原告到伊家親自於其上蓋章並填寫金額100 萬
      元，只是日期未填，原告告知伊兒子孫興安可自行填載日
      期，因系爭支票是給孫興安的，孫興安急需用錢，才填寫
      日期，原告之前向孫興安借錢，因此簽發系爭支票用以還
      款，系爭支票之發票日期非伊填載，伊亦不知原告賣屋之
      事，原告請求伊賠償應提出證據。
三、兩造不爭執之事實：
    (一)原告與被告丙○○於95年1 月底前為同居關係。
    (二)原告於95年1 月26日將登記名下所有門牌號碼臺北縣中和
      市○○路53之6 號10樓房屋及其坐落土地，以420 萬元出
      售予訴外人謝麒睿；被告丙○○嗣委託孫興安於95年3 月
      21日以550 萬元買受上開房屋及土地，並於95年6 月1 日
      以買賣為原因，辦理所有權移轉登記予其子孫興安名下。
    (三)系爭支票上發票人即原告之簽名、印章均屬真正；系爭支
      票之金額100 萬元係被告丙○○填寫，發票日期則係被告
      甲○○之子孫興安所填載。
    (四)系爭支票經被告甲○○屆期提示，因存款不足而退票。
    (五)原告以系爭支票係遭被告丙○○竊取，被告丙○○偽填面
      額100 萬元後，持向被告甲○○及其甲○○之子孫興安調
      借現金，被告甲○○、孫興安再基於犯意連絡，由孫興安
      偽填發票日期，而告發並告訴被告丙○○、甲○○及孫興
      安偽造有價證券等案件，經台灣板橋地方法院檢察署檢察
      官以96年度偵字第13598 號案件偵查後，於97年2 月29日
      予以不起訴處分確定在案。
    (六)被告甲○○以其為系爭支票持票人，訴請原告給付票款之
      訴訟，經本院板橋簡易於95年6 月30日95年度板簡字第15
      26號判決被告甲○○勝訴，原告不服，提起上訴，經本院
      於96年5 月11日以95年度簡上字第166 號民事判決將原判
      決廢棄，並諭知被告甲○○在第一審之訴駁回確定在案。
四、查原告主張被告2 人明知系爭支票非原告所簽發，原告亦無
    向被告甲○○借貸之事實，竟企圖共同向原告詐取不法之利
    益，偽填票據金額及發票日期並予提示，原告無法籌措突如
    其來鉅額票款，致存款不足退票，被告2 人揚言欲查封系爭
    房屋求償，原告迫於情勢，不得已以低於市價600 萬元之42
    0 萬元低價出售系爭房屋，原告以上開背於善良風俗之方法
    加損害於原告，致原告受有系爭房屋價差之損害等情，已為
    被告否認，並以前詞置辯，是本件爭點即在於原告依民法第
    184 條第1 項後段、第185 條規定請求被告連帶賠償損害15
    0 萬元有無理由。茲析述如下：
    (一)查被告甲○○取得系爭支票時，因支票上未記載發票年月
      日，不具備票據法規定應記載之事項，又未證明業經原告
      授權填寫發票日期，其並未取得有效票據，且系爭支票之
      原因關係被告甲○○於92年後借款100 萬元予原告之借貸
      關係不能證明屬實等情，為兩造間給付票款事件之本院95
      年度簡上字第166 號確定判決確認之事實，有該民事判決
      在卷可稽。而被告甲○○取得之系爭支票是否為有效票據
      ，亦即被告甲○○或其子孫興安有無權限填寫發票日期，
      暨100 萬元之借貸關係是否存在，乃該案之重要爭點，兩
      造對之既為充分之辯論，法院亦本於兩造辯論之結果而為
      上開認定，被告甲○○復未提出足以推翻原判斷之訴訟資
      料，則依「爭點效」理論，被告甲○○於本件訴訟即不得
      再為相反之主張，法院亦不得作相異之判斷。是以，被告
      甲○○於本案中仍為相反主張，辯稱原告告知孫興安可自
      行填載日期，系爭支票是原告用以清償欠款100 萬元云云
      ，洵非可採。又被告丙○○雖否認系爭支票為其所竊，惟
      系爭支票在交付予最終持票人即被告甲○○時尚欠缺發票
      日期之記載，非屬有效票據，業如前述，此與一般之正常
      簽發、交付票據方式已屬有異，且被告丙○○就系爭支票
      為其合法取得乙節亦未舉證明之，自難認被告丙○○所辯
      為可採。故而，原告主張被 告2 人明知系爭支票非原告
      簽發，原告亦無向被告甲○○借貸之事實，竟偽填票據金
      額及發票日期並予提示，即非無據，堪信為真實。
    (二)按「因故意或過失，不法侵害他人之權利者，負損害賠償
      責任。故意以背於善良風俗之方法，加損害於他人者亦同
      。」固為民法第184 條第1 項所明定。惟損害賠償之債，
      以有損害之發生及有責原因之事實，並二者之間，有相當
      因果關係為成立要件，原告所主張損害賠償之債，如不合
      於此項成立要件者，即難謂有損害賠償請求權存在，業經
      最高法院48年台上字第481 號判例揭示明確。至所謂相當
      因果關係，係指依經驗法則，綜合行為當時所存在之一切
      事實，為客觀之事後審查，認為在一般情形上，有此環境
      ，有此行為之同一條件，均發生同一之結果者，則該條件
      即為發生結果之相當條件，行為與結果即有相當之因果關
      係。反之，若在一般情形上，有此同一條件存在，而依客
      觀之審查，認為不必皆發生此結果者，則該條件與結果並
      不相當，不過為偶然之事實而已，其行為與結果間即無相
      當因果關係（最高法院87年台上字第154 號判決意旨參照
      ）。
    (三)本件被告2 人明知系爭支票非原告簽發，原告亦無向被告
      甲○○借貸之事實，竟偽填票據金額及發票日期並予提示
      ，其手段固有背於善良風俗，然系爭支票經提示後既遭退
      票，被告2 人並未因此取得200 萬元票款，就此而言，原
      告並未受有損害。至原告主張其因被告2 人揚言查封系爭
      房屋求償，迫於情勢，不得已以低於市價600 萬元之420
      萬元低價出售系爭房屋，致受有價差之損害乙節，則為被
      告2 人否認，原告復未就被告2 人有以查封要脅及其確係
      如何迫於情勢等情舉證以實其說，亦未據二者間之關連性
      提出證據證明，且在自由經濟體系下，系爭房屋之成交價
      額本無一定標準，縱令原告出售系爭房屋之價格低於市價
      ，其原因多端，自不得據此逕認係出於被告2 人要脅所致
      。況被告2 人偽填票據金額及發票日期並予提示之行為，
      在一般情形，並不當然會發生票據債務人因此賤售房屋之
      結果，依首揭說明，自難認二者間有相當之因果關係，從
      而原告主張其對被告2 人有損害賠償請求權存在，亦非可
      取。
五、綜上所述，原告主張被告2 人故意以背於善良風俗之方法加
    損害於原告，致原告受有低價出售系爭房屋之價差損害，難
    認可採，是原告依侵權行為法律關係，請求被告2 人連帶賠
    償15 0萬元及其法定利息，為無理由，不應准許。又原告之
    訴既經駁回，假執行之聲請即失附麗，爰併予駁回。
六、本件事證已臻明確，兩造所為之其他主張、陳述並所提之證
    據，經審酌後，認均與本件之結論無礙，爰不一一論述，併
    此敘明。
七、訴訟費用負擔之依據：民事訴訟法第78條。
中    華    民    國    97    年    12    月    25    日
                  民事第二庭    法  官  程怡怡
以上正本係照原本作成
如對本判決上訴，須於判決送達後20日內向本院提出上訴狀
中    華    民    國    97    年    12    月    30    日
                                書記官  華海珍


司法院資訊處製作；財團法人民間司法改革基金會備份。
